【裁判字號】    99,訴,741
【裁判日期】    990716
【裁判案由】    塗銷所有權移轉登記
【裁判全文】
臺灣臺中地方法院民事判決  99年度訴字第741號
原      告  台新國際商業銀行股份有限公司
法定代理人  丙○○
送達代收人  乙○○
訴訟代理人  己○○
被      告  戊○○
被    告兼
訴訟代理人  丁  ○
上列當事人間請求塗銷所有權移轉登記等事件，經本院於民國99
年6月25日言詞辯論終結，判決如下：
    主      文
確認被告丁○與被告戊○○間就坐落台中市○區○○○段第1649
地號土地（面積5662平方公尺）、同段第1649-1地號土地（面積
177平方公尺）、同段第1649-2地號土地（面積891平方公尺）、
同段第1649-3地號土地（面積458平方公尺）、同段第1649-4地
號土地（面積125平方公尺），權利範圍各為100000分之482，及
其上建號06027號、門牌號碼台中市○區○○街2段9巷33弄30號
、權利範圍全部之建物買賣關係不存在。
被告戊○○應將前項土地及建物於民國95年7月13日以買賣為登
記原因所為之所有權移轉登記予以塗銷，並回復登記為被告丁○
所有。
訴訟費用由被告負擔。
    事實及理由
一、原告主張：
  (一)先位之訴部分：
  (1)被告丁○於民國91年10月間向原告申請卡號00000000000000
    00號之現金卡使用，惟自94年12月14日起即未依約繳款，至
    99年3月2日止，尚積欠原告記帳款新臺幣（下同）811741元
    （包括本金470593元、利息341148元）未清償。詎被告丁○
    為逃避強制執行，竟於95年7月13日，將原本登記為其所有
    之坐落台中市○區○○○段第1649地號土地（後分割增加為
    同段第1649、1649-2、1649-3、1649-4地號土地，面積分別
    為5662平方公尺、891平方公尺、458平方公尺、125平方公
    尺）、同段第1649-1地號土地（面積177平方公尺），及其
    上建號06027號、門牌號碼台中市○區○○街2段9巷33弄30
    號、權利範圍全部之建物（以下合併簡稱系爭不動產），以
    買賣為登記原因，辦理移轉登記為其妹即被告戊○○所有，
    復未將其先前以系爭不動產為訴外人台灣土地銀行股份有限
    公司（下稱土地銀行）所設定之384萬元最高限額抵押權塗
    銷，亦未將債務人名義變更為被告戊○○，顯與一般交易習
    慣顯不相符，故被告等間就系爭不動產之買賣行為應屬「通
    謀虛偽意思表示」，依民法第87條第1項規定，該項買賣行
    為應屬無效，故系爭不動產仍為被告丁○所有，被告等應依
    民法第113條規定，負回復原狀之義務，被告丁○得依民法
    第767條規定，請求被告戊○○塗銷系爭不動產之所有權移
    轉登記，並回復登記為被告丁○所有，惟因被告丁○怠於行
    使該項權利，原告既為被告丁○之債權人，自得依民法第24
    2條規定，代位被告丁○行使權利，為此提起先位之訴，並
    聲明：如主文第1、2項所示。
  (二)備位之訴部分：
  (1)倘鈞院認原告所提前揭先位之訴無理由，因被告丁○將系爭
    不動產出賣並移轉登記所有權予被告戊○○後，被告丁○已
    無資力清償積欠原告之上開債務，造成原告之求償困難，且
    被告等為姐妹關係，被告戊○○對於被告丁○積欠原告債務
    未清償之事實，應知之甚詳，故被告戊○○於行為時，顯係
    明知其就系爭不動產所為之買賣及所有權移轉登記行為損及
    原告之權益，則原告自得依民法第244條第2項、第4項規定
    ，訴請撤銷被告等詐害其債權之行為，及請求回復原狀，爰
    提起備位之訴，並聲明：被告等間就系爭不動產之買賣債
    權行為及所有權移轉登記之物權行為，均應予撤銷；被告
    戊○○應將系爭不動產之所有權移轉登記塗銷，並回復登記
    為被告丁○所有。
二、被告等抗辯略稱：
  (一)被告戊○○確有以420萬元向被告丁○購買系爭不動產，當
    時曾由被告戊○○向系爭不動產之貸款銀行即土地銀行申請
    辦理貸款320萬元，以清償被告丁○原系爭不動產之貸款餘
    額，惟未能核准，被告戊○○僅得承受被告丁○上開約320
    萬元之貸款債務，作為支付部分買買價金之用；至其餘之價
    金，則以被告丁○先前2次向被告戊○○借貸現金60萬元，
    及被告戊○○以其向新光人壽保險股份有限公司（下稱新光
    保險公司）投保之保單，於90年7月24日向該公司貸款所得
    之363848元，再出借予被告丁○，即以被告丁○所積欠被告
    戊○○之上開借款債務抵償支付。足認被告等就系爭不動產
    之買賣，並非通謀虛偽意思而為之。
  (二)上開貸款餘額約320萬元，由被告戊○○承受後，自95年8月
    4日起即由被告戊○○代為償付貸款本息，被告戊○○並將
    戶籍謄本遷入系爭房屋，而被告丁○本欲搬離該處，惟被告
    戊○○念及被告丁○當時經濟拮据，乃同意以月租金1萬4千
    元，將其中一間房間出租予被告丁○使用，且由被告丁○代
    被告戊○○支付上開新光保險公司之貸款利息，以抵充部分
    租金，不足租金部分，則待被告丁○經濟好轉即應補足，嗣
    被告丁○亦依諾分別於96年8月6日、及自97年7月13日起至9
    8年3月2日止，共匯款8筆共18萬8千元，以繳付本應由被告
    戊○○繳納之上開銀行貸款本息，以補租金之不足。益徵被
    告等間就系爭不動產之買賣確為真實，並無虛偽之情事。
  (三)被告戊○○於買賣系爭不動產時，方知悉被告丁○積欠土地
    銀行上開320萬元之貸款債務，並不知悉被告丁○之其他債
    務，且對其財產狀況亦不甚清楚。又被告丁○係自94年12月
    14日逾期未繳納系爭帳款，距離系爭不動產辦理過戶登記時
    間，長達7月之久，足認前揭系爭不動產買賣關係之成立時
    點與被告丁○發生逾期不清償原告帳款時間，並非緊密。另
    被告丁○既係於94年12月14日已開始逾期清償原告帳款，而
    系爭不動產則於95年7月間已完成所有權移轉登記，然原告
    卻遲至99年3月18日始提起本訴，應已罹於民法第244條第2
    項所定1年之除斥期間至明。
   (四)被告等均聲明：原告之訴駁回。
三、本件兩造經本院整理簡化爭點，其結果如下：
  (一)不爭執之事項：
  (1)被告丁○曾於91年10月間向原告申請現金卡使用，惟被告丁
    ○自94年12月14日起即未按期繳納帳款，迄99年3月2日止，
    積欠原告記帳款811741元（內含本金470593元、利息341148
    元），均未按期繳納。
  (2)被告丁○於95年7月13日，以買賣為登記原因，將系爭不動
    產辦理移轉登記予被告戊○○名下。
  (二)爭執之事項：
  (1)被告等間就系爭不動產所為上開買賣之債權行為及物權讓與
    行為，是否基於「通謀虛偽意思表示」所為，而有無效之情
    形？並應負回復原狀之責？
  (2)被告等間就系爭不動產所為上開買賣契約之債權行為及物權
    移轉登記行為，如非基於「通謀虛偽意思表示」所為，則原
    告得否另主張撤銷該系爭不動產之買賣債權行為與物權讓與
    行為？且請求回復原狀？
  (3)本件原告主張之撤銷權，是否已罹於法定1年除斥期間而消
    滅？
四、前揭不爭執之事項，復有約定書條款、申請書、債權計算書
    、系爭不動產之登記簿謄本及異動索引清冊在卷可參，此部
    分堪信為真實。
五、又原告對被告等所提先位之訴，係主張：被告等間就系爭不
    動產所為買賣關係，係屬通謀而為虛偽意思表示，應屬無效
    ，惟被告等否認原告上述主張，並以前揭情詞置辯，則本件
    首應審究者，厥為原告上述主張是否可採？經查：
  (一)按確認法律關係之訴，非原告有即受確認判決之法律上利益
    者，不得提起之，民事訴訟法第247條第1項前段定有明文。
    又所謂「即受確認判決之法律上利益」，係指因法律關係之
    存否不明確，致原告在私法上之地位有受侵害之危險，而此
    項危險得以對於被告之確認判決除去者而言（參最高法院42
    年臺上字第1031號、52年臺上字第1240號判例意旨）。原告
    主張被告等間就系爭不動產之買賣行為，係屬通謀虛偽意思
    表示，應為無效等語，為被告等所否認，則此項法律關係之
    存否，尚非明確，惟系爭不動產業由被告丁○以買賣為原因
    ，移轉登記為被告戊○○所有，且被告丁○名下別無其他財
    產，可供其包括原告在內之債權人取償，此有本院依職權調
    取之稅務電子閘門財產調件明細表在卷足憑，則原告之法律
    上地位自有受侵害之虞，且此項危險得以對於被告等之確認
    判決除去，揆諸前揭判例意旨，原告提起本件確認之訴，即
    有受確認判決之法律上利益，合先敘明。
  (二)次按表意人與相對人通謀而為虛偽意思表示者，其意思表示
    無效，民法第87條第1項定有明文。查被告等自陳就系爭不
    動產之買賣，彼此間並未簽立任何不動產買賣契約書，此顯
    與一般不動產買賣之交易習慣相違。又觀系爭不動產上所設
    定之以土地銀行為抵押權人之384萬元最高限額抵押權，其
    登記之債務人及設定義務人均仍為被告丁○，並未變更為被
    告戊○○名義，此有系爭不動產登記謄本可憑，而被告戊○
    ○曾向土地銀行以系爭不動產申請辦理貸款320元，惟未經
    核准乙事，此亦有土地銀行99年5月10日烏放字第099000124
    5號函可參。然就不動產之買賣而言，該不動產前經出賣人
    為其債權人設定之抵押權，所擔保之債務已否消滅？若未消
    滅，買受人得否藉由債務人名義之變更，承受該項抵押債務
    ，並將其承受之債務數額抵充部分買賣價金？理當為買受人
    極為關切之事，蓋若其買受之不動產上，尚設定有作為出賣
    人債務擔保之抵押權，該不動產隨時可能因出賣人未履行債
    務，遭抵押權人聲請法院拍賣，對買受人而言甚為不利；況
    依被告等陳稱：被告丁○早在90年7月間前即積欠被告戊○
    ○上開債務，迄至被告等就系爭不動產於95年7月13日辦畢
    所有權移轉登記時止，猶未清償完畢等語觀之，則被告戊○
    ○對被告丁○之償債能力欠佳一事，顯然知之甚稔，則被告
    戊○○倘確有買受系爭不動產之意，自應極力避免其取得之
    該不動產所有權，因被告丁○未清償抵押債務，致抵押權人
    實行抵押權而受影響，然被告戊○○卻捨此而不為，即向被
    告丁○買受系爭不動產，實不符合不動產買賣交易之常態，
    由此觀之，被告等間是否確有買賣系爭不動產之真意，自值
    存疑。
  (三)被告等雖又提出土地銀行交易明細查詢表及存摺等影本為證
    ，然上開資料其上並未記載匯款之原因為何？且繳款之人或
    為被告戊○○，或為被告丁○，則是否確如被告等所辯，係
    由被告戊○○承受系爭貸款餘額320萬元之債務，以抵償系
    爭不動產之部分買賣價金？自該書證上之記載，亦無從得知
    ，故前開存摺及繳息明細，亦不足以證明被告等間就系爭不
    動產確有成立買賣契約關係。另被告等就所辯：部分買賣價
    金，係以被告丁○所積欠之上開債務以資抵償等情，固據提
    出保單貸款文件及利息收據為證，並聲請傳訊證人即新光保
    險公司之業務員甲○○到庭作證，然觀前開資料及證人甲○
    ○之證詞內容，僅足以證明被告戊○○確有以其所有保單向
    新光保險公司辦理貸款363848元，且其後貸款利息係由被告
    丁○代為繳納之事，惟均不足以證明被告等間確有上開借款
    債務存在，並以該債務抵充系爭不動產部分買賣價金之情事
    。
  (四)再者，依被告等所辯，被告丁○既在90年7月間前，即向被
    告戊○○借貸而積欠前開債務，則被告丁○倘有意以出賣系
    爭不動產予被告戊○○方式，以抵償債務，早在90年7月間
    即可付諸行動，惟被告等卻直至95年7月13日，始辦畢系爭
    不動產買賣所有權移轉登記，且該不動產所有權移轉之時點
    ，又係在被告丁○向原告辦理現金卡所借之記帳貸款，自94
    年12月14日開始出現未正常繳款之時間之後，其二者相距時
    間非遠。準此，被告等間就系爭不動產是否確有買賣關係存
    在，乃甚有疑問，自難逕信。
  (五)基上所述，被告等就系爭不動產之買賣，並未簽立買賣契約
    書，且系爭不動產原設定以土地銀行為抵押權人之上開抵押
    權，登記之債務人及設定義務人均仍為被告丁○，並未變更
    為被告戊○○名義，顯不符合一般不動產之交易型態，又渠
    等就買賣價金之支付，係以借款債務及承受代為清償抵押借
    款債務本息之方式，以資抵償乙事，復無法舉證明之，另被
    告等就系爭不動產辦理所有權移轉登記之時間，係在被告丁
    ○向原告辦理現金卡所借之記帳貸款，開始出現未正常繳款
    後不久之際，於時間上顯然過於巧合，故由以上事證相互參
    照以觀，原告主張：被告等就系爭不動產之買賣，係為免原
    告就系爭不動產聲請強制執行，而通謀所為虛偽意思表示，
    故為無效等語，應堪採信，被告等抗辯：該買賣契約係屬真
    實云云，尚難採憑。則被告等就系爭不動產之買賣，既屬無
    效，原告訴請確認被告等間就系爭不動產之買賣關係不存在
    ，自屬有據，應予准許。
  (六)再按無效法律行為之當事人，於行為當時知其無效，或可得
    而知者，應負回復原狀或損害賠償之責任；債務人怠於行使
    其權利時，債權人因保全債權，得以自己之名義，行使其權
    利，民法第113條及第242條設有規定。承前所述，被告等間
    就系爭不動產所為買賣契約，因係通謀虛偽意思表示，應屬
    無效，且其等自始即知悉其間並無就系爭不動產訂立買賣契
    約之意思，則依民法第113條規定，其等應負回復原狀之義
    務，故系爭不動產目前雖登記為被告戊○○所有，被告戊○
    ○亦不能因此取得系爭不動產之所有權，被告丁○既為系爭
    不動產之真正所有權人，應有請求被告戊○○塗銷系爭不動
    產所有權登記之權利。惟被告丁○怠於行使此項權利，且被
    告戊○○名下除系爭不動產外，別無其他積極財產可供其債
    權人受償債權，業如前述，則身為被告丁○債權人之原告，
    為保全其債權，自得本於前引民法第242條規定，代位請求
    被告戊○○塗銷系爭不動產之所有權移轉登記，並回復登記
    為被告丁○所有，是原告對被告戊○○所為此部分請求，亦
    屬有據，應併准許。
六、綜上所述，被告等就系爭不動產之買賣，係通謀而為虛偽之
    意思表示，應屬無效，故原告訴請確認被告等間就系爭不動
    產之買賣關係不存在，並代位請求被告戊○○應將系爭不動
    產於95年7月13日之所有權移轉登記塗銷，回復登記為被告
    丁○所有，為有理由，應予准許。又當事人提起預備合併之
    訴，係以先位之訴無理由為停止條件，請求法院就備位之訴
    為裁判，故法院應就先位之訴先為審判，必待先位之訴無理
    由時，始得就備位之訴為裁判。原告所提上開先位之訴，既
    為有理由，依上說明，本院自毋庸再就原告依據民法第244
    條第2項及第4項規定所提備位之訴為裁判，附此敘明。
七、本件事證已臻明確，兩造其餘攻擊防禦方法，經核均與判決
    結果無影響，爰不分別斟酌論述，附此敘明。
八、據上論結，本件原告先位之訴為有理由，依民事訴訟法第78
    條、第85條第1項前段，判決如主文。
中    華    民    國    99    年    7    月    16    日
                  民事第四庭    法  官  黃文進
正本係照原本作成。
如對本判決上訴，須於判決送達後20日內向本院提出上訴狀。
中    華    民    國    99    年    7    月    16    日
                                書記官

司法院資訊處製作；財團法人民間司法改革基金會備份。
